ACORDAO-COMPLETO-2483546

ACÓRDÃO 9956/2021 ATA 27/2021 - SEGUNDA CÂMARA

VISTOS, relatados e discutidos estes autos de tomada de contas especial instaurada pela Caixa Econômica Federal, em desfavor do Sr. Tomaz Antônio Brandão Júnior (XXX.537.403-XX) e Gadyel Gonçalves de Aguiar Paula (XXX.878.683-XX) , ex-prefeitos do Município de São Benedito/CE, em razão da execução parcial do objeto pactuado no Contrato de Repasse 302.265-87/2009, celebrado com o Ministério do Turismo, com interveniência da Caixa, tendo por objeto a construção do Centro de Comercialização de Produtos Artesanais e Produtos da Agricultura Regional.
ACORDAM os Ministros do Tribunal de Contas da União, reunidos em sessão da Segunda Câmara, diante das razões expostas pelo relator, em:
9.1. com fundamento no art. 12, §§ 1º e 2º, c/c o art. 22, parágrafo único, da Lei nº 8.443/de 1992, rejeitar as alegações de defesa do Sr. Gadyel Gonçalves de Aguiar Paula (XXX.878.683-XX) e fixar novo e improrrogável prazo de 15 (quinze) dias para que comprove perante o Tribunal, nos termos dos arts. 12, §§ 3º e 4º, e 22, parágrafo único, da Lei nº 8.443, de 1992, c/c o art. 202, §§ 3º e 4º, do Regimento Interno do TCU, o recolhimento da importância de R$ 104.645,51 (cento e quatro mil, seiscentos e quarenta e cinco reais e cinquenta e um centavos) aos cofres do Tesouro Nacional, atualizada monetariamente a partir de 27/12/2012 até o efetivo recolhimento, na forma da legislação em vigor;
9.2. nos termos dos arts. 1º, inciso I, 16, inciso III, alíneas b e c, da Lei 8.443/1992, c/c os arts. 19 e 23, inciso III, da mesma Lei, julgar irregulares as contas do Sr. Tomaz Antônio Brandão Júnior (XXX.537.403-XX) , aplicando-lhe a multa prevista no art. 58, III, da Lei 8.443/1992 c/c o art. 268, III, do Regimento Interno do TCU no valor de R$ 5.000,00 (cinco mil reais) , fixando-lhe o prazo de quinze dias, a contar da notificação, para que comprove, perante o Tribunal (art. 214, III, alínea "a", do Regimento Interno do TCU) , o recolhimento da dívida aos cofres do Tesouro Nacional, atualizada monetariamente desde a data deste acórdão até a data do efetivo recolhimento, se paga após o vencimento, na forma da legislação em vigor;
9.3. Autorizar, desde logo, a cobrança judicial das dívidas, caso não atendidas a notificações, na forma do disposto no art. 28, inciso II, da Lei 8.443/1992; 
9.4. Autorizar também, desde logo, se requerido pelos responsáveis, com fundamento no art. 26, da Lei 8.443, de 1992, c/c o art. 217, §§ 1º e 2º do Regimento Interno do TCU, o parcelamento da (s) dívida (s) em até 36 parcelas, incidindo, sobre cada parcela, corrigida monetariamente, os correspondentes acréscimos legais, fixando-lhe o prazo de quinze dias, a contar do recebimento da notificação, para comprovar, perante o Tribunal, o recolhimento da primeira parcela, e de trinta dias, a contar da parcela anterior, para comprovar os recolhimentos das demais parcelas, devendo incidir, sobre cada valor mensal, atualizado monetariamente, os juros de mora devidos, no caso do débito, na forma prevista na legislação em vigor, alertando os responsáveis de que a falta de comprovação do recolhimento de qualquer parcela importará o vencimento antecipado do saldo devedor, nos termos do § 2º do art. 217 do Regimento Interno deste Tribunal;  
9.5. dar ciência desta deliberação aos responsáveis, à Caixa Econômica Federal, ao Ministério do Turismo e à Procuradoria da República no Estado do Ceará, informando-os de que o teor integral das peças que a integram poderá ser obtido no endereço eletrônico www.tcu.gov.br/acordaos e que o acesso às demais peças do processo pode ser obtido no endereço eletrônico deste Tribunal, opção "vista eletrônica".

Tomada de contas especial instaurada pela Caixa Econômica Federal, em desfavor do Sr. Tomaz Antônio Brandão Júnior (CPF 299.537.403-30), gestão 01/01/2009 a 31/12/2012, e Gadyel Gonçalves de Aguiar Paula (CPF 769.878.683-87), gestões 01/01/2013 a 31/12/2016 e 01/01/2017 a 31/12/2020, ex-prefeitos do Município de São Benedito/CE, em razão da não consecução dos objetivos pactuados no Contrato de Repasse 302.265-87/2009 (peça 2, p. 29-35), celebrado com o Ministério do Turismo, com interveniência da Caixa, tendo por objeto a construção do Centro de Comercialização de Produtos Artesanais e Produtos da Agricultura Regional  1ª Etapa no município

Segunda Câmara

Prefeitura Municipal de São Benedito - CE.

3. Interessados/Responsáveis:
3.1. Responsáveis: Gadyel Goncalves de Aguiar Paula (XXX.878.683-XX); Tomaz Antônio Brandao Junior (XXX.537.403-XX).

13.1. Ministros presentes: Aroldo Cedraz (na Presidência), Raimundo Carreiro (Relator) e Bruno Dantas.
13.2. Ministro-Substituto convocado: Marcos Bemquerer Costa.
13.3. Ministro-Substituto presente: André Luís de Carvalho.

ACORDAO-COMPLETO-2561647

Acórdão de Relação 7834/2022 - Segunda Câmara

Acórdão de Relação

RAIMUNDO CARREIRO

Trata-se de tomada de contas especial instaurada pela Caixa Econômica Federal, em desfavor do Sr. Tomaz Antônio Brandão Júnior e Gadyel Gonçalves de Aguiar Paula, ex-prefeitos do Município de São Benedito/CE, em razão da não consecução plena dos objetivos pactuados no Contrato de Repasse 302.265-87/2009, celebrado com o Ministério do Turismo, com interveniência da Caixa, tendo por objeto a construção do Centro de Comercialização de Produtos Artesanais e Produtos da Agricultura Regional naquele município.
2.	Reproduzo, com ajustes de forma, nos termos do art. 1º, § 3º, inciso I, da Lei 8.443/92, a instrução final produzida pela Secretaria de Controle Externo de Tomada de Contas Especial (Secex-TCE) à peça 44, endossada pelo corpo diretivo da Unidade (peças 45-46) e que obteve parecer parcialmente convergente do representante do MP/TCU, Procurador Marinus Eduardo De Vries Marsico (peça 47) .
"INTRODUÇÃO 
1. Cuidam os autos de tomada de contas especial instaurada pela Caixa Econômica Federal, em desfavor do Sr. Tomaz Antônio Brandão Júnior (CPF XXX.537.403-XX) , gestão 01/01/2009 a 31/12/2012, e Gadyel Gonçalves de Aguiar Paula (CPF XXX.878.683-XX) , gestões 01/01/2013 a 31/12/2016 e 01/01/2017 a 31/12/2020, ex-prefeitos do Município de São Benedito/CE, em razão da não consecução dos objetivos pactuados no Contrato de Repasse 302.265-87/2009 (peça 2, p. 29-35) , celebrado com o Ministério do Turismo, com interveniência da Caixa, tendo por objeto a construção do Centro de Comercialização de Produtos Artesanais e Produtos da Agricultura Regional - 1ª Etapa no município.   
HISTÓRICO 
2.	O Contrato de Repasse 302.265-87/2009 foi firmado no valor de R$ 527.651,73, sendo R$ 40.151,73 de contrapartida do município e R$ 487.500,00 à conta do Ministério do Turismo, havendo o repasse de R$ 243.750,00, mediante as Ordens Bancárias 2011OB803392, de 30/12/2011; 2012OB806661, de 03/12/2012; 2015OB803377, de 15/12/2015 (peça 2, p. 104) . Os recursos foram desbloqueados pela Caixa no total de R$ 237.043,14 de acordo com o quadro abaixo (peça 2, p. 4) : 
	Data 
	União (R$) 
	Contrapartida (R$) 
	Total (R$) 
	Prestação de contas 

	09/03/2012 
	64.350,63  
	5.511,00  
	 69.861,63  
	Aprovada 

	27/12/2012 
	 172.692,51  
	14.223,39  
	186.915,90 
	Aprovada[footnoteRef:2]  [2:  A Caixa aprovou a prestação de contas apresentada intempestivamente, conforme análise desta instrução ] 

	TOTAL 
	237.043,14 
	19.734,39 
	256.777,53 

3.	O saldo de repasse/rendimentos de aplicação no valor de R$ 8.266,93 foi restituído ao Tesouro Nacional (peça 2, p. 100) .  
4.	O contrato de repasse teve vigência estipulada para o período de 17/12/2009 a 28/9/2016, após sucessivas prorrogações (peça 2, p. 36-56) , com prazo de prestação de contas previsto para 30 (trinta) dias contados do término da vigência do contrato (peça 2, p. 32) . 
5.	O contrato de repasse foi fiscalizado por meio de Relatórios do Acompanhamento de Engenharia (RAE) constantes à peça 2, p. 72-84, tendo sido registrado no RAE datado de 4/10/2012, que as obras encontravam-se paradas e executadas no montante de R$ 256.777,54, no percentual de 48,66% (peça 2, p. 77-78) .  No último RAE, datado de 22/1/2014, verificou-se a involução dos serviços, devido à demolição de etapas executadas, e a total falta de funcionalidade da parte ainda existente, assim como dos demais itens constantes em boletins de medição (peça 2, p. 82-83) . 
6.	No Relatório de TCE 298/2018, de 24/5/2018 (peça 2,  p. 111-114) , o tomador de contas concluiu que o prejuízo importaria no valor original de R$ 237.043,14, imputando-se a responsabilidade a Tomaz Antônio Brandão Júnior, prefeito do Município de São Benedito/CE na gestão 2009-2012, tendo em vista que foi signatário do contrato de repasse, dispondo de tempo e recursos suficientes para a execução e conclusão das obras. De acordo com o Relatório de Execução - RAE 02 (peça 2, p. 77-78) a obra, que teve seu início atestado em 30/9/2011, já contava com 417 dias de atraso na execução e restou paralisada ainda no período de sua gestão. O Laudo de Análise Técnica de Engenharia (peça 2, p. 57-60) consignou o prazo de 4 (quatro) meses para a execução total do objeto. Sua inércia resultou no dano ao erário decorrente da não execução total do objeto pactuado.   
7.	A responsabilidade também foi estendida ao Sr. Gadyel Gonçalves de Aguiar Paula, prefeito do Município de São Benedito/CE nas gestões 2013-2016/2017-2020, tendo em vista que enquanto sucessor e em nome do princípio da continuidade administrativa, a ele cabia retomar a execução do objeto dotando-o de funcionalidade. Na impossibilidade de fazê-lo, devidamente justificada, deveria ter adotado as medidas necessárias para o resguardo dos recursos federais. 
8.	Os responsáveis arrolados na fase interna foram devidamente comunicados por meio das notificações abaixo descritas: 
Responsável: Tomaz Antônio Brandão Júnior (CPF XXX.537.403-XX) , prefeito do Município de São Benedito/CE na gestão 2009-2012. 
	Ofício 
	Recebimento 
	Localização 

	1759/2016/GIGOV/FO, de 7/12/2016 
	- 
	Peça 2, p. 13-15 

	Edital de notificação 
	DOU de 21/2/2017 
	Peça 2, p. 16 

Responsável: Gadyel Gonçalves de Aguiar Paula (CPF XXX.878.683-XX) , prefeito do Município de São Benedito/CE nas gestões 2013-2016/2017-2020. 
	Ofício 
	Recebimento 
	Localização 

	246/2014/GIDUR/FO, de 22/1/2014 
	30/1/2014 
	Peça 2, p. 10-12 

9.	Em 29/4/2019, a Controladoria-Geral da União emitiu o Relatório de Auditoria 408/2019 (peça 2, p. 120-122) , em concordância com o relatório do tomador de contas. O certificado de auditoria e o parecer do dirigente do órgão de controle interno concluíram pela irregularidade das presentes contas (peça 4, p. 123-126) . 
10.	Em 12/6/2019, o ministro responsável pela área atestou haver tomado conhecimento das conclusões contidas no relatório e certificado de auditoria, bem como do parecer conclusivo do dirigente do órgão de controle interno manifestando-se pela irregularidade das contas e determinou o encaminhamento do processo ao Tribunal de Contas da União (peça 2, p. 129) . 
11.	Na instrução à peça 5, examinando-se os documentos constantes nos autos, posicionou-se pela citação dos responsáveis, nos seguintes termos: 
PROPOSTA DE ENCAMINHAMENTO 
Diante do exposto, submetem-se os autos à consideração superior, propondo: 
Realizar a citação, com fundamento nos arts. 10, § 1º, e 12, incisos I e II, da Lei 8.443/1992 c/c o art. 202, incisos I e II, do RI/TCU, para que, no prazo de quinze dias, os responsáveis abaixo indicados, em decorrência das condutas praticadas, apresentem alegações de defesa e/ou recolham, aos cofres especificados, as quantias abaixo indicadas, atualizadas monetariamente a partir da respectiva data até o efetivo recolhimento, abatendo-se na oportunidade a quantia eventualmente ressarcida, na forma da legislação em vigor, que geraram as irregularidades demonstradas a seguir: 
 Débito relacionado solidariamente aos responsáveis Tomaz Antônio Brandão Júnior (CPF XXX.537.403-XX) e Gadyel Gonçalves de Aguiar Paula (CPF XXX.878.683-XX) . 
	Data de ocorrência 
	Valor histórico (R$) 

	09/03/2012 
	64.350,63  

	27/12/2012 
	 172.692,51  

Irregularidade 1: execução parcial do objeto do Contrato de Repasse 302.265-87/2009, sem comprovação de aproveitamento útil da parcela executada no valor de R$ 237.043,14, tendo em vista que a Caixa registrou que as obras encontravam-se executadas no percentual de 48,66%, e paralisadas, verificando-se a involução dos serviços, devido à demolição de etapas executadas, e a total falta de funcionalidade da parte ainda existente. 
Conduta - Responsável: Tomaz Antônio Brandão Júnior (CPF XXX.537.403-XX) : Executar parcialmente o objeto do Contrato de Repasse 302.265-87/2009, sem comprovação de aproveitamento útil da parcela executada. 
Culpabilidade: É razoável afirmar que era possível ao responsável ter consciência da ilicitude do ato que praticou, dada sua condição de gestor dos recursos à época dos fatos. É razoável afirmar que era exigível do responsável conduta diversa daquela que ele adotou consideradas as circunstâncias que o cercavam. No caso, deveria ter executado e concluído as obras previstas no Contrato de Repasse 302.265-87/2009. 
Conduta - Responsável: Gadyel Gonçalves de Aguiar Paula (CPF XXX.878.683-XX) :  Não dar continuidade e não concluir o objeto do Contrato de Repasse 302.265-87/2009, sem comprovação de aproveitamento útil da parcela executada. 
Culpabilidade: É razoável afirmar que era possível ao responsável ter consciência da ilicitude do ato que praticou, dada sua condição de gestor dos recursos à época dos fatos. É razoável afirmar que era exigível do responsável conduta diversa daquela que ele adotou consideradas as circunstâncias que o cercavam. No caso, deveria ter dado continuidade e concluído as obras previstas no Contrato de Repasse 302.265-87/2009. 
Nexo de causalidade: as condutas descritas causaram danos ao Erário da ordem de R$ 237.043,14, correspondente à parcela executada sem atingir a finalidade social esperada.  
Dispositivos violados (inexecução/execução parcial) : art. 37, caput, c/c o art. 70, parágrafo único, da Constituição da República Federativa do Brasil; art. 93, do Decreto-lei 200/1967; art. 66, do Decreto 93.872/1986; Contrato de Repasse 302.265-87/2009, cláusulas primeira e terceira, item 3.2, letras "a", "q" e "r".  
Irregularidade 2 - não comprovação da boa e regular aplicação dos recursos federais, em face da omissão no dever de prestar contas dos valores transferidos, no âmbito do Contrato de Repasse 302.265-87/2009, cujo prazo encerrou-se em 28/10/2016. 
Conduta: Responsável: Gadyel Gonçalves de Aguiar Paula (CPF XXX.878.683-XX) : omitir-se no dever de prestar contas dos valores repassados por meio do Contrato de Repasse 302.265-87/2009, quando estava obrigado a apresentar a prestação de contas até 28/10/2016. 
Nexo de causalidade: a conduta descrita impediu o estabelecimento do nexo causal entre as possíveis despesas efetuadas com os recursos recebidos, no âmbito do Contrato de Repasse 302.265-87/2009, no período de 9/3/2012 e 27/12/2012 (item 2, retro) . 
Culpabilidade: É razoável afirmar que era possível ao responsável ter consciência da ilicitude do ato que praticou, dada sua condição de gestor dos recursos à época dos fatos. É razoável afirmar que era exigível do responsável conduta diversa daquela que ele adotou consideradas as circunstâncias que o cercavam. No caso, deveria ter apresentado a prestação de contas do Contrato de Repasse 302.265-87/2009, a que estava obrigado até 28/10/2016. 
Dispositivos violados (omissão) : art. 37, caput, c/c o art. 70, parágrafo único, da Constituição da República Federativa do Brasil; art. 93, do Decreto-lei 200/1967; art. 66, do Decreto 93.872/1986; 
Portaria Interministerial MPOG/MF/CGU 127, de 29/5/2008; Contrato de Repasse 302.26587/2009, cláusulas primeira e terceira, item 3.2, letra "e", cláusula décima segunda.  
Evidências das irregularidades 1 e 2: Dossiê PA 0050/2018/GIGOV/FO, de 8/1/2018 (peça 2, p. 3-4) ; Contrato de Repasse 302.265-87/2009 (peça 2, p. 29-35) , Relatórios de Acompanhamento de Engenharia - RAE (peça 2, p. 72-84) , Relatório de TCE 298/2018, de 24/5/2018 (peça 2, p. 111114) , Relatório de Auditoria 408/2019 (peça 2, p. 120-122) . 
Realizar a audiência do responsável abaixo indicado, com fundamento nos arts. 10, § 1º, e 12, incisos I e III, da Lei 8.443/1992, c/c o art. 202, incisos I e III, do RI/TCU, para que, no prazo de quinze dias, apresente razões de justificativa quanto às condutas praticadas que geraram as irregularidades demonstradas a seguir:  
Responsável: Gadyel Gonçalves de Aguiar Paula (CPF XXX.878.683-XX) . 
Irregularidade: descumprimento do prazo originalmente estipulado para prestação de contas dos recursos federais recebidos à conta do Contrato de Repasse 302.265-87/2009, o qual se encerrou em 28/10/2016. 
Conduta: descumprir o prazo originalmente estipulado para prestação de contas dos recursos federais recebidos à conta do Contrato de Repasse 302.265-87/2009, o qual se encerrou em 28/10/2016. 
Nexo de causalidade: a conduta descrita impediu o estabelecimento do nexo causal entre as possíveis despesas efetuadas com os recursos recebidos, no âmbito do Contrato de Repasse 302.265-87/2009, no período de 9/3/2012 e 27/12/2012 (item 2, retro) . 
Culpabilidade: é razoável supor que o responsável tinha consciência da ilicitude de sua conduta; era exigível conduta diversa da praticada, qual seja, desincumbir-se do seu dever por meio da apresentação da prestação de contas no prazo e forma devidos.  
Evidências da irregularidade: Dossiê PA 0050/2018/GIGOV/FO, de 8/1/2018 (peça 2, p. 3-4) ; Contrato de Repasse 302.265-87/2009 (peça 2, p. 29-35) , Relatórios de Acompanhamento de Engenharia - RAE (peça 2, p. 72-84) , Relatório de TCE 298/2018, de 24/5/2018 (peça 2,  p. 111114) , Relatório de Auditoria 408/2019 (peça 2, p. 120-122) . 
Normas infringidas: art. 37, caput, c/c o art. 70, parágrafo único, da Constituição da República Federativa do Brasil; art. 93, do Decreto-lei 200/1967; art. 66, do Decreto 93.872/1986; Contrato de Repasse 302.265-87/2009, cláusulas primeira e terceira, item 3.2, letra "e", cláusula décima segunda. 
12.	A proposta contou com a anuência do Secretário da Secex-TCE (peça 7) , implementada por meio das seguintes comunicações processuais: 
I- Responsável: Tomaz Antônio Brandão Júnior (CPF XXX.537.403-XX) , prefeito do Município de São Benedito/CE na gestão 2009-2012. 
Comunicação: Ofício 17862/2020- Secomp-4 (peça 10) 
Data da Expedição: 1/05/2020 
Data da Ciência: 14/5/2020 (peça 12) 
Nome do recebedor: Maria Lidiane de Sousa Reis 
Observação: Ofício enviado para o endereço do responsável, conforme pesquisa na base de dados no sistema da Receita Federal, custodiada pelo TCU. 
Fim do prazo para a defesa: 29/5/2020 
II	- Responsável: Gadyel Gonçalves de Aguiar Paula (CPF XXX.878.683-XX) , prefeito do Município de São Benedito/CE nas gestões 2013-2016/2017-2020. 
Comunicação: Ofício 17863/2020- Secomp-4 (peça 11) 
Data da Expedição: 01/05/2020 Data da Ciência: 18/05/2020 (peça 13) Observação: resposta às peças 21-22. 
Comunicação: Ofício 30642/2020- Secomp-4 (peça 18) 
Data da Expedição: 01/07/2020 
Data da Ciência: 23/7/2020 (peça 22) 
Nome do recebedor: Pedro Augusto  
Observação: Ofício enviado para o endereço do responsável, conforme pesquisa na base de dados no sistema da Receita Federal, custodiada pelo TCU. 
Fim do prazo para a defesa: 7/8/2020 
13.	Conforme Despacho de Conclusão das Comunicações Processuais (peça 26) , as providências inerentes às comunicações processuais foram concluídas. 
14.	Transcorrido o prazo regimental, o responsável Gadyel Gonçalves de Aguiar Paula apresentou defesa que será analisada na Seção "Exame Técnico". A seu turno, o Sr. Tomaz Antônio Brandão Júnior permaneceu silente, devendo ser considerado revel, nos termos do art. 12, §3º, da Lei 8.443/1992. 
15.	Na instrução anterior (peça 28) foram analisadas as alegações de defesa apresentadas pelo responsável Gadyel Gonçalves de Aguiar Paula, na qual foi sugerida, antes da proposição de mérito, diligência à Caixa Econômica Federal nos seguintes termos: 
PROPOSTA DE ENCAMINHAMENTO  
69. Diante do exposto, submetem-se os autos à consideração superior, propondo, com fundamento nos arts. 10, § 1º, e 11 da Lei 8.443/1992 c/c o art. 157 do RI/TCU, realizar diligência à Caixa Econômica Federal para que, no prazo de 30 dias, com base nos documentos apresentados pelo responsável, se posicione, com os devidos cálculos: 
a) Acerca da conclusão, com recursos próprios do município, do objeto do Contrato de Repasse 302.265-87/2009 (peça 2, p. 29-35) , celebrado com o Ministério do Turismo, com interveniência da Caixa, tendo por objeto a construção do Centro de Comercialização de Produtos Artesanais e Produtos da Agricultura Regional - 1ª Etapa no município; nesse caso, verificar:  
a.1) se trata do mesmo objeto previsto no Contrato de Repasse 302.265-87/2009, visto que houve a demolição do imóvel parcialmente executado, e a construção de novo prédio com recursos próprios do município, tendo-se alegado o aproveitamento parcial da construção demolida, como, por exemplo, estrutura e cobertura;  
b)	Caso se confirmem as letras "a" e "a.1" anterior, quantificar o valor dos serviços com recursos federais executados, discriminando, se possível, os serviços e respectivos quantitativos que eventualmente foram aproveitados na execução do empreendimento, visto que tal informação é essencial para o abatimento integral ou parcial da dívida.  
c)	Emita parecer de aprovação, ou reprovação, sobre a documentação enviada pelo Município de São Benedito/CE (peça 27) , intitulada de prestação de contas da segunda parcela desbloqueada e prestação de contas final dos recursos oriundos do Contrato de Repasse 302.265- 87/2009. 
16.	A diligência contou com a anuência do Diretor da D4 e Secretário da Secex-TCE (peças 29-30) , autorizada pelo Relator mediante o despacho exarado à peça 31, e efetivada por meio do Ofício 66691/2020-TCU/Seproc, de , 2/12/2020 (peça 32) endereçado à Gerência Nacional de Atendimento a Órgãos Externos - Geocf. 
17.	Em atendimento à diligência, depois de solicitar e obter prorrogação de prazo (peças 34 e 36) a Caixa Econômica Federal enviou o Ofício 0075/2021/GEOTR, de 5/2/2021 (peça 39) , com as peças 40-42, cujo conteúdo será analisado na Seção "Exame de Mérito" em conjunto com as alegações de defesa dos responsáveis arrolados nos autos. 
ANÁLISE DOS PRESSUPOSTOS DE PROCEDIBILIDADE DA IN/TCU 71/2012 
Prejuízo ao Contraditório e Ampla Defesa. 
18.  Verifica-se que não houve o transcurso de mais de dez anos desde o fato gerador sem que tenha havido a notificação do responsável pela autoridade administrativa federal competente (art. 6º, inciso II, c/c art. 19 da IN/TCU 71/2012, modificada pela IN/TCU 76/2016) , uma vez que o fato gerador da irregularidade sancionada ocorreu entre 9/3/2012 e 27/12/2012 (item 2, retro) , e os responsáveis foram notificados sobre a irregularidade pela autoridade administrativa competente em 2014 e 2017 (item 6, retro) . 
Valor de Constituição da TCE  
19.  Verifica-se, ainda, que o valor do débito no valor original de R$ 237.043,14 é superior ao limite mínimo de R$ 100.000,00, na forma estabelecida conforme os arts. 6º, inciso I, e 19 da IN/TCU 71/2012, modificada pela IN/TCU 76/2016. 
EXAME TÉCNICO 
20.	Inicialmente, vale frisar que a Caixa, em atendimento à diligência formulada (item 15, retro) , apresentou as seguintes informações: 
	Diligência
	Resposta

	Q. Sobre a conclusão do objeto do Contrato de Repasse 302.265-87/2009 com recursos próprios 
	Houve a construção de novo prédio com recursos próprios do município (peça 37, p. 2) . 

	Q. Se se trata do mesmo objeto previsto no Contrato de Repasse 302.265-87/2009, 
	trata-se do mesmo objeto previsto no Contrato de Repasse 302.265-87/2009 (peça 37, p. 2) 

	Q. Quantificar valor dos serviços com recursos federais executados aproveitados no objeto 
	R$ 132.397,62 (peça 37, p. 4) 

	Q. Emitir parecer sobre prestação de contas da segunda parcela desbloqueada e prestação de contas final 
	Prestação de contas da segunda parcela aprovada 
Prestação de contas final depende do ateste de funcionalidade da obra emitido pelo setor técnico de engenharia que não foi dado (peça 37, p. 4) . 

21.	Em seguida passa-se ao exame da revelia do Sr. Tomaz Antônio Brandão Júnior e das alegações de defesa do responsável Gadyel Gonçalves de Aguiar Paula em conjunto com os novos elementos anexados aos autos. 
Da validade das notificações: 
22.	Preliminarmente, cumpre tecer breves considerações sobre a forma como são realizadas as comunicações processuais no TCU. A esse respeito, destacam-se o art. 179, do Regimento Interno do TCU (Resolução 155, de 4/12/2002) e o art. 4º, inciso III, § 1º, da Resolução TCU 170, de 30 de junho de 2004, in verbis: 
Art. 179. A citação, a audiência ou a notificação, bem como a comunicação de diligência, far-se-ão: 
I	- mediante ciência da parte, efetivada por servidor designado, por meio eletrônico, fac-símile, telegrama ou qualquer outra forma, desde que fique confirmada inequivocamente a entrega da comunicação ao destinatário; 
II	- mediante carta registrada, com aviso de recebimento que comprove a entrega no endereço do destinatário; 
III	- por edital publicado no Diário Oficial da União, quando o seu destinatário não for localizado 
 (...) 
Art. 3º As comunicações serão dirigidas ao responsável, ou ao interessado, ou ao dirigente de órgão ou entidade, ou ao representante legal ou ao procurador constituído nos autos, com poderes expressos no mandato para esse fim, por meio de: 
I	- correio eletrônico, fac-símile ou telegrama; 
II	- servidor designado; 
III	- carta registrada, com aviso de recebimento; 
IV	- edital publicado no Diário Oficial da União, quando o seu destinatário não for localizado, nas hipóteses em que seja necessário o exercício de defesa. 
Art. 4º. Consideram-se entregues as comunicações: 
I	- efetivadas conforme disposto nos incisos I e II do artigo anterior, mediante confirmação da ciência do destinatário; 
II	- realizadas na forma prevista no inciso III do artigo anterior, com o retorno do aviso de recebimento, entregue comprovadamente no endereço do destinatário; 
III	- na data de publicação do edital no Diário Oficial da União, quando realizadas na forma prevista no inciso IV do artigo anterior. 
§ 1º O endereço do destinatário deverá ser previamente confirmado mediante consulta aos sistemas disponíveis ao Tribunal ou a outros meios de informação, a qual deverá ser juntada ao respectivo processo. 
 (...) 
23.	Bem se vê, portanto, que a validade da citação via postal não depende de que o aviso de recebimento seja assinado pelo próprio destinatário da comunicação, o que dispensa, no caso em tela, a entrega do AR em "mãos próprias". A exigência da norma é no sentido de o Tribunal verificar se a correspondência foi entregue no endereço correto, residindo aqui a necessidade de certeza inequívoca.  
24.	Não é outra a orientação da jurisprudência do TCU, conforme se verifica dos julgados a seguir transcritos: 
São válidas as comunicações processuais entregues, mediante carta registrada, no endereço correto do responsável, não havendo necessidade de que o recebimento seja feito por ele próprio (Acórdão 3648/2013-TCU-Segunda Câmara, Relator Ministro JOSÉ JORGE) ; 
É prescindível a entrega pessoal das comunicações pelo TCU, razão pela qual não há necessidade de que o aviso de recebimento seja assinado pelo próprio destinatário. Entregando-se a correspondência no endereço correto do destinatário, presume-se o recebimento da citação. (Acórdão 1019/2008-TCU-Plenário, Relator Ministro BENJAMIN ZYMLER) ; 
As comunicações do TCU, inclusive as citações, deverão ser realizadas mediante Aviso de Recebimento - AR, via Empresa Brasileira de Correios e Telégrafos, bastando para sua validade que se demonstre que a correspondência foi entregue no endereço correto. (Acórdão 1526/2007-TCU-Plenário, Relator Ministro AROLDO CEDRAZ) . 
25.	A validade do critério de comunicação processual do TCU foi referendada pelo Supremo Tribunal Federal, nos termos do julgamento do MS-AgR 25.816/DF, por meio do qual se afirmou a desnecessidade da ciência pessoal do interessado, entendendo-se suficiente a comprovação da entrega do "AR" no endereço do destinatário: 
Ementa: agravo regimental. Mandado de segurança. Desnecessidade de intimação pessoal das decisões do tribunal de contas da união. art. 179 do regimento interno do TCU. Intimação do ato impugnado por carta registrada, iniciado o prazo do art. 18 da lei nº 1.533/51 da data constante do aviso de recebimento. Decadência reconhecida. Agravo improvido. 
O envio de carta registrada com aviso de recebimento está expressamente enumerado entre os meios de comunicação de que dispõe o Tribunal de Contas da União para proceder às suas intimações. 
O inciso II do art. 179 do Regimento Interno do TCU é claro ao exigir apenas a comprovação da entrega no endereço do destinatário, bastando o aviso de recebimento simples.  
Da revelia de Tomaz Antônio Brandão Júnior (CPF XXX.537.403-XX) , prefeito do Município de São Benedito/CE na gestão 2009-2012. 
26.	No caso vertente, a citação do responsável se deu em endereços provenientes de pesquisas realizadas pelo TCU (vide parágrafos acima) , em endereços constantes nos sistemas CPF e CNPJ da Receita.  
27.	A entrega do ofício citatório ficou comprovada com data da ciência em 214/5/2020 (peça 12) . 
28.	Nos processos do TCU, a revelia não leva à presunção de que seriam verdadeiras todas as imputações levantadas contra os responsáveis, diferentemente do que ocorre no processo civil, em que a revelia do réu opera a presunção da verdade dos fatos narrados pelo autor (Acórdão 1009/2018-TCU-Plenário, Relator: Bruno Dantas; 2369/2013 - TCU - Plenário, Relator: Benjamin Zymler e 2449/2013 - TCU - Plenário, Relator: Benjamin Zymler) . Dessa forma, a avaliação da responsabilidade do agente não pode prescindir da prova existente no processo ou para ele carreada.  
29.	Ao não apresentar sua defesa, o responsável deixou de produzir prova da regular execução das obras sob sua responsabilidade.  
30.	Mesmo as alegações de defesa não sendo apresentadas, considerando o princípio da verdade real que rege esta Corte, procurou-se buscar, em manifestações do responsável na fase interna desta Tomada de Contas Especial, se havia algum argumento que pudesse ser aproveitado a seu favor. 
31.	Vale frisar que o responsável não se manifestou na fase interna, não havendo elementos por ele produzidos capazes de elidir a irregularidade apontada. 
Alegações de defesa de Gadyel Gonçalves de Aguiar Paula (CPF XXX.878.683-XX) , prefeito do Município de São Benedito/CE nas gestões 2013-2016/2017-2020. 
Argumentos 
32.	Depois de um breve escorço fático, a defesa alega que na gestão (2009/2012) do ex-prefeito Municipal de São Benedito, Tomaz Antônio Brandão Júnior, a empresa Plaina Construções e Serviços executou o percentual de 48,66% das obras (peça 21, p. 3) . 
33.	Narra que no ano de 2013, no início da sua gestão, as obras do convênio estavam paralisadas, desde outubro de 2012, aguardando pagamento da segunda parcela já atestada pelo município, na gestão anterior, e aprovada pela Caixa Econômica Federal. Em razão disso, no dia 25 de janeiro de 2013, logo nos primeiros dias da nova gestão, foi realizado o pagamento da 2ª parcela, na quantia de R$ 165.294,53, com o objetivo de retomada imediata das obras (peça 21, p. 3) . 
34.	Enfatiza que a população não aceitava o projeto que estava sendo executado e realizou protestos, impedindo, inclusive, em várias ocasiões a sua execução, devido a um grave erro de concepção do projeto, em relação aos boxes de alvenaria pequenos, insuficientes para receber os produtos comercializados, e próximos uns dos outros, a proximidade entre eles inviabilizava o trânsito dos consumidores, bem como a coberta demasiadamente baixa, que obstruía a visão dos principais pontos comerciais do centro da cidade (peça 21, p. 3) . 
35.	Em meados de 2013, foi promovida audiência pública com a participação do Poder Legislativo, Ministério Público e a população, na qual foram discutidas alternativas para solucionar as demandas apresentadas.  
36.	Foi decidido que seria adequado encaminhar a Caixa Econômica Federal, a quem competia operacionalizar o convênio, projeto reformulado, adequado ao espaço, com todas as alterações sugeridas pela comunidade, a fim de cumprir o objetivo do convênio. Tal proposta foi protocolada, em 09/8/2013, por meio do Ofício 261/2013, acompanhado de vasta documentação comprobatória. 
37.	Considerando que a Caixa não se posicionou sobre a proposta do Ente Público e diante do desgaste gerado pela obra parada no centro da cidade, a "atual gestão" decidiu no início de 2014, depois de 6 meses de espera e de quase 2 anos de obra paralisada, executar com recursos próprios o projeto alterado, atendendo, assim, as demandas apresentadas pela população. 
38.	Para a execução do novo projeto foi efetivada a demolição dos boxes de alvenaria e elevada a cobertura. Foram gastos na execução do novo projeto o total de R$ 856.889,25. Aproveitou-se a cobertura já executada e toda a estrutura. 
39.	Em 15/4/2016, foram concluídas as obras, momento em que tomou conhecimento da manifestação do Comitê Técnico da GIGOV/FO, informando que a obra sofreu involução e que não era possível atestar a funcionalidade. Isso se deu porque o referido Comitê ainda analisava a proposição enviada no ano de 2013. 
40.	Em vista das razões exaradas e da vasta documentação comprobatória não resta dúvida de que o projeto que estava sendo executado continha erro grave de concepção e que o novo projeto corrigia as falhas, por meio de demandas da população e ainda se comprometia a aplicar recursos próprios, em valor superior ao do concedente para concluir a obra que se encontra "hoje" em pleno funcionamento, atendendo as expectativas da comunidade (peça 21, p. 5) .  
41.	Assim, considerando que a construção foi concluída com recursos próprios do município e o objetivo do convênio foi alcançado, deve-se reconhecer a funcionalidade do percentual executado com recursos do convênio (peça 21, p. 5) . 
42.	Adicionalmente, a defesa alega a impossibilidade de devolução do débito, visto que o objetivo do convênio foi atingido, tendo em vista que há no local a comercialização de produtos artesanais e produtos da agricultura regional, conforme estabelecido no convênio (peça 21, p. 5-6) e que não prestou contas tanto da segunda parcela quanto da prestação de contas final, porque carecia da devolução dos recursos que haviam sido aplicados nas obras demolidas (peça 21, p. 7) .  
43.	O defendente esclareceu, ainda, que não realizou a prestação de contas tanto da segunda parcela quanto da prestação de contas final, porque carecia da devolução dos recursos que haviam sido aplicados nas obras demolidas. Mas como devolver, se aplicou, comprovadamente, recursos próprios, superiores ao previsto pelo concedente a fim de concluir a obra e dar-lhe a devida funcionalidade (peça 21, p. 7) . 
44.	Ao final, a defesa requer a improcedência da tomada de contas especial, tendo em vista que a obra foi concluída com recursos próprios do município e o objeto do contrato alcançado, devendo-se reconhecer a sua funcionalidade (peça 21, p. 7) . 
45.	Em tempo, em 15/10/2020 deu entrada nos autos do Ofício 246/2020, de 13/10/2020 (peça 27) , em que o Sr. Gadyel Gonçalves de Aguiar Paula, na condição de prefeito do Município de São Benedito/CE, enviou documentos a título de prestação de contas parcial (2ª parcela) e prestação de contas final, referente ao Contrato de Repasse 302.265-87/2009. 
Análise das alegações de defesa de Gadyel Gonçalves de Aguiar Paula (CPF XXX.878.683-XX) , prefeito do Município de São Benedito/CE nas gestões 2013-2016/2017-2020. 
46.	O responsável foi citado e ouvido em audiência pelas seguintes duas irregularidades e condutas: 
Citação 
47.	Irregularidade: não comprovação da boa e regular aplicação dos recursos federais, em face da omissão no dever de prestar contas dos valores transferidos, no âmbito do Contrato de Repasse 302.265-87/2009, cujo prazo encerrou-se em 28/10/2016. 
48.	Segundo a citação o responsável Gadyel Gonçalves de Aguiar Paula (CPF XXX.878.683-XX) teria se omitido no dever de prestar contas dos valores repassados por meio do Contrato de Repasse 302.265-87/2009, quando estava obrigado a apresentar a prestação de contas até 28/10/2016. 
49.	O defendente esclareceu que não realizou a prestação de contas tanto da segunda parcela porque carecia da devolução dos recursos que haviam sido aplicados nas obras demolidas (peça 21, p. 7) . 
50.	Na realidade, o Município de São Benedito/CE enviou a prestação de contas por meio do Ofício do Contrato de Repasse 302.265-87/2009 (peça 27) , tendo a Caixa a considerado apta a comprovar as despesas referentes aos recursos desbloqueados em 27/12/2012 no valor de R$ 186.915,90 (peça 37, p. 4, item 4.3.1) . Nesse caso, textualmente a Caixa assim se posicionou: 
Posição CAIXA: Em relação a documentação de prestação de contas parcial da segunda parcela desbloqueada, informamos que foi aprovada essa documentação para fins de comprovação da devida prestação de contas referente ao desbloqueio realizado em 27/12/2012 no valor de R$ 186.915,90. 
51.	Consideramos desnecessário tecer novas considerações sobre essa questão, tendo em vista que a aprovação da Caixa elide o débito quantificado. Nesse sentido, os argumentos de defesa podem ser aceitos para desconstituir a irregularidade. 
Audiência 
52.	Irregularidade: descumprimento do prazo originalmente estipulado para prestação de contas dos recursos federais recebidos à conta do Contrato de Repasse 302.265-87/2009, o qual se encerrou em 28/10/2016. 
53.	O responsável teria descumprido o prazo originalmente estipulado para prestação de contas dos recursos federais recebidos à conta do Contrato de Repasse 302.265-87/2009, o qual se encerrou em 28/10/2016. 
54.	Os argumentos da defesa são os mesmos descritos no item 44 desta instrução, em relação aos quais merecem algumas ponderações delimitadas aos aspectos formais da obrigação de prestar contas, visto que a prestação de contas da segunda parcela foi intempestivamente apresentada, mas aprovada pela Caixa, o que elidiu o débito atribuído ao ex-prefeito  (item 45, retro) . 
55.	A apresentação intempestiva dos elementos que comprovam a aplicação regular de recursos não sana a omissão no dever de prestar contas. Nesse caso, o débito é afastado, mas a omissão continua a representar falta grave, ensejando a irregularidade das contas do gestor, com incidência de multa (cf. Acórdão 7402/2011-TCU-Primeira Câmara, Relator Ministro Marcos Bemquerer) . 
56.	O Contrato de Repasse 302.265-87/2009 foi firmado no valor de R$ 527.651,73, sendo R$ 40.151,73 de contrapartida do município e R$ 487.500,00 à conta do Ministério do Turismo, havendo o repasse de R$ 243.750,00 e desbloqueado pela Caixa o total de R$ 237.043,14 (item 2, retro) . Assim, não houve o repasse e nem o desbloqueio da totalidade dos recursos prometidos pela União, não havendo sentido exigir a prestação de contas final, haja vista que bem antes da data aprazada (28/1/2016) , as obras já encontravam paralisadas com a demolição da parcela do imóvel edificada, e iniciada a construção de novo imóvel com recursos próprios do município.  
57.	Em relação ao ato formal de prestar contas finais do Contrato de Repasse 302.26587/2009, vê-se que esse não se aperfeiçoou no tempo, tendo em vista que bem antes do final da vigência do ajuste a Caixa já havia detectado a paralisação das obras, a demolição do imóvel antigo e a construção de um novo Centro de Comercialização de Produtos Artesanais e Produtos da Agricultura Regional do Município de São Benedito/CE. 
58.	Acrescente-se que a primeira parcela já havia sido aprovada, restando ao responsável o envio da documentação da segunda à Caixa que também foi aprovada pela mandatária (item 45, retro) . Enfim, com a aprovação da segunda parcela desbloqueada pela Caixa há sinais de que não havia qualquer intenção do responsável em se esquivar da obrigação de comprovar a lisura das despesas realizadas. Portanto, acolhemos os argumentos de defesa e superada a irregularidade. 
Citação 
59.	Irregularidade: execução parcial do objeto do Contrato de Repasse 302.265-87/2009, sem comprovação de aproveitamento útil da parcela executada no valor de R$ 237.043,14, tendo em vista que a Caixa registrou que as obras encontravam-se executadas no percentual de 48,66%, e paralisadas, verificando-se a involução dos serviços, devido à demolição de etapas executadas, e a total falta de funcionalidade da parte ainda existente. 
60.	A conduta informa que o responsável Gadyel Gonçalves de Aguiar Paula não teria dado continuidade e não concluído o objeto do Contrato de Repasse 302.265-87/2009, sem comprovação de aproveitamento útil da parcela executada. 
61.	Os argumentos de defesa e as informações recentes da Caixa mostram que parte da conduta atribuída ao responsável deve ser revista, ante a evidência de que o responsável, a seu modo, deu continuidade e concluiu o empreendimento, ficando para ser rediscutido apenas se houve ou não o aproveitamento da parcela executada.  
62.	Com efeito, segundo o Laudo de Análise Técnica de Engenharia (peça 2, p. 57-60) , o objeto do contrato previa a construção do Centro de Comercialização de Produtos Artesanais e produtos da Agricultura Regional - 1ª Etapa, com 123 boxes para comercialização, área coberta em estrutura metálica com 1.284,33 m² e área pavimentada de 1.624,41 m². O empreendimento seria implantado na Praça do Centenário, na confluência das Ruas Dr. Lima Botelho e José Armando Rodrigues na sede do município.  
63.	No Relatório de Acompanhamento de Engenharia (RAE) , datado de 4/10/2012, a Caixa registrou que as obras encontravam-se executadas no montante de R$ 256.777,54, no percentual de 48,66%, e paralisadas (peça 2, p. 77-78) .  No último RAE, datado de 22/1/2014, verificou-se a involução dos serviços devido à demolição de etapas executadas, e a total falta de funcionalidade da parte ainda existente, assim como dos demais itens constantes em boletins de medição (peça 2, p. 8283) . Assim, até aquela data (22/1/2014) a parcela executada havia sido demolida, mas ainda não edificado novo imóvel. 
64.	Em resumo, a defesa alega problemas e a insatisfação dos beneficiários com o projeto original, o qual foi reformulado e a obra até então executada demolida, aproveitando-se algumas partes de serviços já realizados no novo projeto construído com recursos do próprio município. Especificamente, segundo o ex-prefeito, foram demolidos os boxes de alvenaria e elevada a cobertura. Foram gastos na execução do novo projeto o total de R$ 856.889,25. Aproveitou-se a cobertura já executada e toda a estrutura (peça 21, p. 4) . Procurou demonstrar o alegado com os documentos constantes das peças 21 (p. 8-200) , 22-24. 
65.	A defesa garante a funcionalidade do empreendimento e a Caixa confirma essa versão ao atestar, em visita a campo, a existência e o uso do Centro de Comercialização de Produtos Artesanais e Produtos da Agricultura Regional, no qual observou intensa atividade comercial. Segundo a Caixa (peça 37, p. 2) , a edificação consiste em equipamento público com destinação comercial, conforme propunha o objeto do contrato de repasse. Prossegue a Caixa que verificando o plano de trabalho vinculado ao contrato de repasse em referência, notadamente os campos "Objeto" e "Justificativa", não se observa a menção expressa a exigências específicas a serem contempladas em projeto para o caso concreto. Desta forma, depreende-se que um equipamento público edificado sob a presunção da boa técnica e que proporcione atividades comerciais relativas a produtos artesanais e produtos da agricultura familiar seria solução ao problema que o contrato de repasse se propunha a solucionar originalmente (peça 37, p. 2) . 
66.	Dessa forma, dois núcleos da conduta do responsável - não dar continuidade e não concluir - podem ser desconsiderados, restando examinar apenas o terceiro núcleo da conduta "não comprovar o aproveitamento da parcela executada". 
67.	O fato de se demolir o imóvel e construir outro no mesmo local, sem demonstrar a viabilidade técnica, social e econômica, e sem estabelecer o grau de aproveitamento do que foi gasto com recursos federais e sem consulta e anuência do concedente, mesmo havendo a funcionalidade do objeto, não elide a irregularidade, visto que a demolição por suposto erro de projeto ou estético [gerando insatisfação popular], não justifica o desperdício de dinheiro público.  
68.	De acordo com o registrado no Dossiê PA 0050/2018/GIGOV/FO, de 8/1/2018 (peça 2, p. 3-4) "a prefeitura demoliu o que tinha sido executado" e construiu com recursos próprios o imóvel baseado em outro projeto sem aprovação da Caixa. O responsável alega que a obra teria sido concluída em 2016.  Portanto, o dossiê de 2018 é posterior à conclusão das obras.  
69.	A Caixa não se manifestou sobre o Relatório - Justificativa para aceite de funcionalidade (peça 21, p. 12-16) datado de 6/8/2019, visto que é posterior ao PA 0050/2018/GIGOV/FO, de 8/1/2018 e ao Relatório de TCE que foi de 24/5/2018 (peça 2, p. 111-114) .  
70.	Deve-se  lembrar,  contudo, que tal relatório não só é posterior ao PA 0050/2018/GIGOV/FO, de 8/1/2018 (peça 2, p. 3-4) , como também ao Relatório de TCE, datado de 24/5/2018 (peça 2, p. 111-114) , e até mesmo é posterior ao encaminhamento do processo de tomada de contas especial a esta Corte, conforme se depreende Ofício 520/2019/AECI, de 17/6/2019 (peça 2, p. 1) , de modo que ao ser elaborado/assinado/enviado tal relatório de aceite de funcionalidade à Caixa, o processo de TCE já se encontrava na fase externa, ou seja, no âmbito deste Tribunal. 
71.	A documentação enviada, entretanto, [independente de seu conteúdo] não muda o que já havia sido constatado pela Caixa. Ao contrário, apenas reforça o consignado no PA 0050/2018/GIGOV/FO, de 8/1/2018 (peça 2, p. 3-4) de que "a prefeitura demoliu o que tinha sido executado" e construiu com recursos próprios outro projeto sem aprovação da Caixa. Enfim, a Caixa já tinha conhecimento da demolição da parte executada e a construção de um novo imóvel. 
72.	Nesse intuito foi realizada diligência à Caixa Econômica Federal para que apurasse se de fato o Município de São Benedito/CE executou e concluiu as obras objeto do Contrato de Repasse 302.265-87/2009 com recursos próprios e, nesse caso, informasse o índice de aproveitabilidade da parcela até então executada com recursos federais.  
73.	A Caixa respondeu que o novo equipamento edificado, por sua vez, não foi objeto de análise conclusiva. O Tomador submeteu documentos, à época, na tentativa de receber o aceite para o novo projeto e orçamento elaborados. Contudo, foram apontadas pendências na documentação que não chegaram a ser sanadas pelo Município, impossibilitando posicionamento conclusivo da mandatária antes do encerramento da vigência do contrato de repasse. 
74.	A Caixa respondeu, ainda, que não chancelou o projeto modificado, tampouco os custos que seriam correspondentes ao novo projeto e suportados pela prefeitura. A Caixa também não realizou o acompanhamento de engenharia da execução das obras do novo equipamento, como faz costumeiramente com as obras dos Contratos de Repasse em execução normal. 
75.	Assim, considerou que o imóvel edificado apresentou funcionalidade e atendeu ao objeto do Contrato de Repasse 0302265-87. Sobre o valor dos serviços com recursos federais eventualmente aproveitados na execução do empreendimento, a Caixa respondeu (peça 37, p. 2-3) : 
a)	O Relatório de Acompanhamento de Engenharia (RAE) emitido antes da demolição das obras aferiu execução de R$ 256.777,53. Esse valor corresponde ao que foi solicitado pelo tomador no Boletim de Medição 02 (valores acumulados incluindo BDI) . Os valores de repasse correspondentes a esta aferição foram desbloqueados para o tomador (R$ 237.043,14) . 
b)	Na visita a campo realizada em 11/1/2021, o engenheiro a serviço da Caixa manifestou-se pela funcionalidade do objeto e ratificou como valor acumulado aferido o valor R$ 0,00 (zero) . Isso porque a obra pós-demolição não teve o acompanhamento da mandatária, nem o aceite dos projetos ou orçamento antes da obra, nem o acompanhamento durante a execução, conforme relatado. Assim, não é possível consolidar no relatório da Caixa, de forma inequívoca, que os serviços aferidos antes da demolição puderam ser aproveitados, nem parcialmente, nem integralmente.  
76.	Não obstante a ressalva acima, a Caixa elaborou o quadro na peça 37, p. 4, contendo os serviços possíveis de terem sido aproveitados, presumindo-se que do valor de repasse desbloqueado, R$ 132.397,62 correspondem a serviços aproveitados na nova obra. 
77.	Informou que o ateste de funcionalidade da obra emitido pelo setor técnico de engenharia da Filial de Governo em Fortaleza é requisito ao processo de análise da documentação de prestação de contas final (peça 37, p. 4) . 
78.	Acrescentou, todavia, que devido à falta de participação da Caixa no ateste de funcionalidade da obra, e tendo em vista que os demais trâmites, tais como novo projeto, licitação, preços praticados e execução, foram realizados à revelia da Caixa, não foi  possível emitir parecer favorável em relação a aprovação da documentação de prestação de contas final dessa operação (peça 37, p. 5) . 
79.	Percebe-se da resposta da Caixa que os argumentos de defesa do Sr. Gadyel Gonçalves de Aguiar Paula tem procedência no que tange ao aproveitamento de alguns serviços na obra nova (tais como cobertura e estrutura) , levando-nos a concluir que apesar de demolida e a reconstrução não ter sido acompanhada pela Caixa, os serviços considerados pela Caixa tiveram aproveitamento na nova obra no importe de R$ 132.397,62 e estimado o valor de R$ 104.645,52 sem aproveitamento na obra em razão de os serviços respectivos terem sido demolidos (peça 37, p. 3-4) . 
80.	A Caixa não se manifestou sobre o projeto do município, de forma que não se sabe ao certo se a solução técnica teria sido a mais adequada e, ainda, se o custo da obra nova compensaria a demolição do que já havia sido executado. 
81.	Nesse particular, e tendo em mente que não nos cabe entrar no mérito da viabilidade econômica do projeto alterado, sobretudo porque a Caixa não se debruçou nessa questão, sem perder o senso de justiça e evitando o enriquecimento ilícito com cobrança de débito maior do que a devida, seguiremos a orientação da mandatária no sentido de que a demolição do imóvel em construção provocou a perda irreversível dos seguintes serviços já realizados:  
2.3.1. Escavação manual de valas;  
3.1.1. Embasamento com pedra argamassada;  
3.1.2. Alvenaria de embasamento de tijolo furado;  
3.2.1. Cinta de amarração;  
4.1.1. Alvenaria em tijolo cerâmico furado;  
6.1.1. Chapisco em paredes;  
6.1.2. Reboco para paredes,  
6.1.3. Emboço traço1:2:8;  
11.2.1. Pintura esmalte acetinado (portas dos boxes) . 
82.	Portanto, com base nos cálculos da Caixa, consideraremos que o débito de R$ 237.043,14, descontado da parcela aproveitada de R$ 132.397,62, pode ser reduzido para R$ 104.645,52, conforme quadro abaixo obtido (peça 37, p. 4) : 
	Item 
	Serviço 
	desbloqueado pela Caixa (R$) 
	Valor aproveitado (R$) 

	1 
	Serviços preliminares 
	9.473,14 
	9.473,14 

	2 
	Movimento de Terra 
	14.228,94 
	12.171,04 

	3 
	Infraestrutura 
	51.380,69 
	3.466,07 

	4 
	Paredes e painéis 
	17.487,21 
	0,00 

	5 
	Cobertura 
	83.083,13 
	83.083,13 

	6 
	Revestimento 
	17.305,66 
	0,00 

	11 
	Pintura 
	9.574,23 
	7.378,59 

	BDI  
	34.510,13 
	16.825,65 

	TOTAL 
	237.043,13 
	132.397,62 

83.	Resta, no entanto, definir o grau de responsabilidade pelo dano, pois não se tem elementos para concluir se a solução técnica teria sido a mais adequada e, ainda, se haveria a necessidade de demolir a estrutura até então executada.  
84.	Não se discute aqui se na gestão do ex-prefeito Tomaz Antônio Brandão Júnior o imóvel estava sendo mal edificado, ou se já sofria críticas e manifesta insatisfação dos comerciantes beneficiados/permissionados que dele passariam a usufruir. Discute-se, sim, se a demolição para a construção de outro imóvel era a solução tecnicamente mais adequada e se a Caixa havia aprovado o novo projeto.  
85.	Nesse enfoque, cabe assinalar que no Relatório do Acompanhamento de Engenharia (RAE) datado de 4/10/2012, há registro de que as obras executadas no montante de R$ 256.777,54, no percentual de 48,66%, encontravam-se paradas (peça 2, p. 77-78) .  No último RAE, datado de 22/1/2014, verificou-se a involução dos serviços, devido à demolição de etapas executadas, e a total falta de funcionalidade da parte ainda existente, assim como dos demais itens constantes em boletins de medição (peça 2, p. 82-83) . 
86.	Dessume-se que no final do mandato (2012) do ex-prefeito Tomaz Antônio Brandão Júnior (CPF XXX.537.403-XX) as obras estavam paradas sem que a Caixa destacasse a motivação, sinalizando que havia descontinuidade na execução das obras, mas até então sem indícios de que a Caixa tivesse conhecimento de que o imóvel poderia ter sido, ou seria demolido. Na realidade, a decisão de demolir o imóvel partiu do sucessor, o ex-prefeito Gadyel Gonçalves de Aguiar Paula (CPF XXX.878.683-XX) , sem a aprovação prévia da Caixa. Assim, não há evidências de que o responsável Tomaz Antônio Brandão Júnior tenha concorrido para o dano que viria a ser contabilizado futuramente pela Caixa. 
87.	Sobre a solução técnica adotada [demolição e construção de outro imóvel], ainda que não tenha se debruçado sobre o novo projeto, a Caixa constatou que o empreendimento foi realizado com recursos próprios do município, verificando intensa atividade comercial, conforme propunha o objeto do contrato de repasse, prenunciando que não houve desvio de finalidade na modificação. 
88.	A propósito, a jurisprudência desta Corte orienta no sentido de que na hipótese de execução parcial do objeto, ocorrerá redução proporcional do débito somente quando a fração executada puder ser aproveitada para fins de atendimento aos objetivos do convênio (Acórdão 1460/2018-TCU-Segunda Câmara, Relator: Ministro Aroldo Cedraz) . 
89.	Segundo o Acórdão 3749/2011-TCU-Primeira Câmara, Relator José Mucio Monteiro, as alterações que se façam necessárias nos planos de trabalho de convênios devem ser submetidas previamente à autorização do órgão concedente. O ex-prefeito Gadyel Gonçalves de Aguiar Paula, ao ter adotado a medida sem a aprovação da Caixa, assumiu para si as consequências dos eventuais danos da atitude tomada e afastou a responsabilidade de seu antecessor Tomaz Antônio Brandão Júnior. 
90.	Dessa forma, o dano que se discute nesta TCE não decorre mais de alterações técnicas de projeto de arquitetura, ou de engenharia, mas apenas de decisão político/administrativa e seus efeitos, tendo em vista que a norma contratual previa que caberia ao ex-prefeito Gadyel Gonçalves de Aguiar Paula consultar a Caixa [e obter autorização] sobre a decisão de alterar o projeto original, conforme se lê na cláusula décima oitava do Contrato de Repasse 302.265-87/2009 (peça 2, p. 29-35) , que estabelece (peça 2, p. 34) : 
18 - A alteração deste Contrato de Repasse, no caso da necessidade de ajustamento da sua programação de execução física e financeira, inclusive a alteração do prazo de vigência, será feita por meio de Termo Aditivo e será provocada pelo contratado, mediante apresentação das respectivas justificativas, no prazo mínimo de 30 (trinta) dias que antecedem o término da sua vigência, sendo necessária, para sua implementação, a concordância da contratante. 
18.3 - É vedada a alteração do objeto previsto neste Contrato, exceto para a ampliação da execução do objeto pactuado ou para redução ou exclusão de meta, sem prejuízo da funcionalidade do objeto contratado, desde que devidamente justificado e aprovado pela contratante. 
91.	Portanto, ainda que provavelmente tenha consultado a Caixa, o ex-prefeito Gadyel assumiu o risco da mudança de projeto, visto que não obteve o aval da mandatária. Resta, assim, avaliar as circunstâncias da alteração promovida pelo ex-prefeito e se há elementos atenuantes para sua conduta, porquanto a Caixa foi enfática ao afirmar que não autorizou e nem acompanhou as modificações feitas no projeto original.  
92.	Neste caso, o responsável alega que em meados de 2013 foi promovida audiência pública com a participação do Poder Legislativo, Ministério Público e a população, na qual foram discutidas as alternativas para solucionar as demandas apresentadas. Alega que protocolou em 9/8/2013, por meio do Ofício 261/2013, solicitação à Caixa de reformulação de projeto adequado ao espaço, com todas as alterações sugeridas pela comunidade, a fim de cumprir o objetivo do convênio, acompanhado de vasta documentação comprobatória. 
93.	Alega que a Caixa não se posicionou sobre a proposta do Ente Público e diante do desgaste gerado pela obra parada no centro da cidade, decidiu no início de 2014, depois de 6 meses de espera e de quase 2 anos de obra paralisada, executar com recursos próprios o projeto alterado, atendendo, assim, as demandas apresentadas pela população. 
94.	No entanto, o defendente não juntou aos autos provas objetivas do alegado. Ainda que trouxesse alguma prova, não se dispensaria a manifestação conclusiva da Caixa, haja vista a exigência contida cláusula décima oitava do contrato de que as alterações no projeto dependeriam da aprovação do concedente, representado pela mandatária Caixa. 
95.	Nesse contexto, entendemos que o responsável Tomaz Antônio Brandão Júnior, não obstante revel, não deve constar da matriz de responsabilização pelo débito apurado nesta TCE, em razão da falta de evidências de que tenha, de algum modo, concorrido para o dano. Ademais, as prestações de contas das duas parcelas desbloqueadas na gestão do ex-prefeito foram aprovadas pela Caixa, conforme se verifica nesta instrução (itens 2 e 47, retro) . 
96.	Por sua vez, o ex-prefeito Gadyel Gonçalves de Aguiar Paula ao decidir a demolição do imóvel até então construído, para edificar outro, sem o consentimento da Caixa, atraiu para si a responsabilidade pela decisão, assumindo o dano, devendo, portanto, ser responsabilizado pelo débito da ordem de R$ 104.645,52, o que não desqualifica a irregularidade, havendo apenas a redução do prejuízo que era de R$ 237.043,14, posto que a alteração não trará nenhum prejuízo ao responsável porque será mais benéfica a ele, haja vista que reduzirá o montante do débito, dispensando, portanto, a realização de nova citação. Ademais, a jurisprudência desta Corte orienta no sentido de que a comprovação de gastos na consecução de objeto de convênio ou instrumento congênere não é condição única para que se repute regular a gestão da verba pública e que na hipótese de execução parcial do objeto, ocorrerá redução do débito somente quando a fração executada puder ser aproveitada para fins de atendimento aos objetivos do convênio (Acórdão 336/2011-TCU-Primeira Câmara, Relator Ministro Augusto Nardes) .  
97.	Diante do contexto acima posto, refutamos os argumentos apresentados pela defesa para, no mérito, consideramos que as contas do responsável devam ser julgadas irregulares, com a imputação do débito a ele atribuído. 
Prescrição da Pretensão Punitiva 
98.  Vale ressaltar mais uma vez que a pretensão punitiva do TCU, conforme Acórdão 1441/2016-TCU-Plenário, Relator: Benjamin Zymler, que uniformizou a jurisprudência acerca dessa questão, subordina-se ao prazo geral de prescrição indicado no art. 205 do Código Civil, que é de dez anos, contado da data de ocorrência da irregularidade sancionada, nos termos do art. 189 do Código Civil, sendo este prazo interrompido pelo ato que ordenar a citação, a audiência ou a oitiva do responsável. 
62. Conforme já analisado alhures, no caso em exame, não ocorreu a prescrição, uma vez que o fato gerador da irregularidade sancionada ocorreu entre 9/3/2012 e 27/12/2012 (item 2, retro) , e a citação do responsável foi autorizada pelo despacho do Secretário da Secex-TCE em 17/4/2020 (peça 7) .  
Análise dos requisitos da boa-fé 
63.	Conforme jurisprudência pacífica deste Tribunal (Acórdãos 203/2010 - Rel. Min. Augusto Sherman Cavalcanti, 276/2010 - Rel. Min. Subst. André de Carvalho, 1.223/2008 - Rel. Walmir Campelo, 1.322/2007- Rel. Min. Aroldo Cedraz, todos do Plenário) , a boa-fé dos gestores não se presume, sendo necessária a apresentação de um elemento fático capaz de demonstrá-la, pois se está diante de situações de irregularidade na administração de recursos públicos. 
64.	Nessa linha, não constam dos autos elementos que permitam reconhecer a boa-fé do responsável, sugere-se que as suas contas sejam julgadas irregulares, nos termos do art. 202, § 6º, do Regimento Interno do TCU, com a imputação do débito atualizado monetariamente e acrescido de juros de mora, nos termos do art. 202, §1º do Regimento Interno do TCU, descontado o valor eventualmente recolhido, sujeitando-o, ainda, à multa prevista no art. 57 da Lei 8.443/1992.  
CONCLUSÃO 
65.	A presente tomada de contas especial foi instaurada pela Caixa Econômica Federal em razão da não consecução dos objetivos pactuados no Contrato de Repasse 302.265-87/2009 (peça 2, p. 29-35) , celebrado entre o Município de São Benedito/CE e o Ministério do Turismo, com interveniência da Caixa, tendo por objeto a construção do Centro de Comercialização de Produtos Artesanais e Produtos da Agricultura Regional - 1ª Etapa no município. 
66.	Devidamente citados, o ex-prefeito Tomaz Antônio Brandão Júnior (CPF XXX.537.403-XX) , deixou transcorrer in albis o prazo, colocando-se na condição de revel, enquanto o Sr. Gadyel apresentou alegações de defesa. 
67.	No exame de mérito, não obstante não tenha apresentado qualquer elemento de defesa, verificou-se a inexistência de evidências de que o Sr. Tomaz Antônio Brandão Júnior (CPF XXX.537.403-XX) tenha praticado conduta ilícita que justificasse o débito a ele atribuído. Ressaltou-se que durante sua gestão foram desbloqueadas duas parcelas de recursos, cujas prestações de contas foram aprovadas pela Caixa Econômica Federal. 
68.	Por sua vez, melhor sorte não teve o ex-prefeito Gadyel Gonçalves de Aguiar Paula (CPF XXX.878.683-XX) , visto que suas alegações de defesa não foram suficientes para afastar a totalidade do débito que lhe fora atribuído. Verificou-se que o responsável decidiu, por conta e risco, sem anuência da Caixa, demolir a edificação até então em execução e construir outro imóvel que, embora funcional e atendendo a finalidade social prevista no objeto contratado, causou dano ao erário em função do não aproveitamento de parcelas de serviços até então executados, contabilizados pela caixa o equivalente a R$ 104.645,52 em desperdício de recursos federais. 
69.	Verifica-se também que não houve a prescrição da pretensão punitiva, conforme análise já realizada. 
70.	Tendo em vista que não constam dos autos elementos que permitam reconhecer a boa-fé do responsável, sugere-se que as suas contas sejam julgadas irregulares, nos termos do art. 202, § 6º, do Regimento Interno do TCU, com a imputação do débito atualizado monetariamente e acrescido de juros de mora, nos termos do art. 202, § 1º do Regimento Interno do TCU, descontado o valor eventualmente recolhido, com a aplicação da multa prevista no art. 57 da Lei 8.443/1992. 
PROPOSTA DE ENCAMINHAMENTO 
71.	Diante do exposto, submetem-se os autos à consideração superior, propondo: 
72.	Considerar revel, para todos os efeitos, o Sr. Tomaz Antônio Brandão Júnior (CPF XXX.537.403-XX) , prefeitos do Município de São Benedito/CE no quadriênio 1/1/2009 a 31/12/2012. 
73.	Julgar regulares com ressalva, nos termos do arts. 1º, inciso I, e 16, inciso II, e 23, inciso II, da Lei 8.443/1992, c/c os arts. 1º, inciso I, 208 e 214, inciso II, do Regimento Interno, as contas do Sr. Tomaz Antônio Brandão Júnior (CPF XXX.537.403-XX) , dando-se-lhe quitação; 
74.	Rejeitar as alegações de defesa apresentadas pelo responsável Gadyel Gonçalves de Aguiar Paula (CPF XXX.878.683-XX) , prefeito do Município de São Benedito/CE nos quadriênios 01/01/2013 a 31/12/2016 e 1/1/2017 a 31/12/2020. 
75.	Julgar irregulares, nos termos dos arts. 1º, inciso I, 16, inciso III, alíneas b e c, da Lei 8.443/1992, c/c os arts. 19 e 23, inciso III, da mesma Lei, as contas do responsável Gadyel Gonçalves de Aguiar Paula (CPF XXX.878.683-XX) , condenando-o ao pagamento da importância a seguir especificada, atualizada monetariamente e acrescida dos juros de mora, calculado a partir das datas discriminadas até a data da efetiva quitação do débito, fixando-lhe o prazo de quinze dias, para que comprove, perante o Tribunal, o recolhimento da referida quantia aos cofres do Tesouro Nacional, nos termos do art. 23, inciso III, alínea "a", da citada lei, c/c o art. 214, inciso III, alínea "a", do Regimento Interno do TCU.   
Débito relacionado ao responsável Gadyel Gonçalves de Aguiar Paula (CPF XXX.878.683-XX) : 
	Data de ocorrência 
	Valor histórico (R$)  
	Identificador da parcela 

	27/12/2012 
	 104.645,52 
	Débito 

76.	Aplicar ao responsável Gadyel Gonçalves de Aguiar Paula (CPF XXX.878.683-XX) , a multa prevista no art. 57 da Lei 8.443/1992 c/c o art. 267 do Regimento Interno do TCU, fixando-lhe o prazo de quinze dias, a contar da notificação, para que comprove, perante o Tribunal (art. 214, III, alínea "a", do Regimento Interno do TCU) , o recolhimento da dívida aos cofres do Tesouro Nacional, atualizada monetariamente desde a data do acórdão que vier a ser proferido por este Tribunal até a data do efetivo recolhimento, se paga após o vencimento, na forma da legislação em vigor; 
77.	Autorizar, desde logo, a cobrança judicial da dívida, caso não atendida a notificação, na forma do disposto no art. 28, inciso II, da Lei 8.443/1992; 
78.	Autorizar também, desde logo, se requerido, com fundamento no art. 26, da Lei 8.443, de 1992, c/c o art. 217, §§ 1º e 2º do Regimento Interno do TCU, o parcelamento da (s) dívida (s) em até 36 parcelas, incidindo, sobre cada parcela, corrigida monetariamente, os correspondentes acréscimos legais, fixando-lhe o prazo de quinze dias, a contar do recebimento da notificação, para comprovar, perante o Tribunal, o recolhimento da primeira parcela, e de trinta dias, a contar da parcela anterior, para comprovar os recolhimentos das demais parcelas, devendo incidir, sobre cada valor mensal, atualizado monetariamente, os juros de mora devidos, no caso do débito, na forma prevista na legislação em vigor, alertando os responsáveis de que a falta de comprovação do recolhimento de qualquer parcela importará o vencimento antecipado do saldo devedor, nos termos do § 2º do art. 217 do Regimento Interno deste Tribunal;  
79.	Remeter cópia do acórdão que vier a ser prolatado pelo Tribunal ao Procurador-Chefe da Procuradoria da República no Estado do Ceará, nos termos do art. 209, § 7º, do Regimento Interno/TCU, para ajuizamento das ações cabíveis, informando-lhe que o inteiro teor da deliberação pode ser consultado no endereço http://www.tcu.gov.br/acordaos; e 
80.	Enviar cópia do Acórdão que vier a ser proferido à Caixa Econômica Federal e aos responsáveis Tomaz Antônio Brandão Júnior (CPF XXX.537.403-XX) , e Gadyel Gonçalves de Aguiar Paula (CPF XXX.878.683-XX) , para ciência, informando que a presente deliberação, acompanhada do Relatório e do Voto que a fundamenta, está disponível para a consulta no endereço www.tcu.gov.br/acordaos, além de esclarecer que, caso requerido, o TCU poderá fornecer sem custos as correspondentes cópias, de forma impressa.". 
3.	o Ministério Público junto ao TCU (MP/TCU) , divergiu parcialmente da unidade técnica, mediante o parecer à peça 152, lavrado pelo Procurador Marinus Eduardo De Vries Marsico, litteris:
" Cuidam os autos de tomada de contas especial instaurada pela Caixa Econômica Federal, em desfavor do Sr. Tomaz Antônio Brandão Júnior (gestão 01/01/2009 a 31/12/2012) , e Gadyel Gonçalves de Aguiar Paula (gestões 01/01/2013 a 31/12/2016 e 01/01/2017 a 31/12/2020) , ex-prefeitos do Município de São Benedito/CE, em razão da não consecução dos objetivos pactuados no Contrato de Repasse 302.265-87/2009, celebrado com o Ministério do Turismo, com interveniência da Caixa, tendo por objeto a construção do Centro de Comercialização de Produtos Artesanais e Produtos da Agricultura Regional - 1ª Etapa no município (peça 2, p. 29-35) .  
O referido contrato de repasse foi firmado no valor de R$ 527.651,73, sendo R$ 40.151,73 de contrapartida do município e R$ 487.500,00 à conta do Ministério do Turismo, havendo o repasse de R$ 243.750,00, mediante as Ordens Bancárias 2011OB803392, de 30/12/2011; 2012OB806661, de 03/12/2012; 2015OB803377, de 15/12/2015 (peça 2, p. 104) . Os recursos foram desbloqueados pela Caixa no total de R$ 237.043,14 de acordo com o quadro abaixo (peça 2, p. 4) :  
	Data 
	União (R$) 
	Contrapartida (R$) 
	Total (R$) 
	Prestação de contas 

	09/03/2012 
	64.350,63  
	5.511,00  
	 69.861,63  
	Aprovada 

	27/12/2012 
	 172.692,51  
	14.223,39  
	186.915,90 
	Aprovada 

	TOTAL 
	237.043,14 
	19.734,39 
	256.777,53 

O contrato foi fiscalizado por meio de Relatórios do Acompanhamento de Engenharia (RAE) constantes à peça 2, p. 72-84, tendo sido registrado no RAE datado de 4/10/2012, que as obras se encontravam paradas e executadas no montante de R$ 256.777,54, no percentual de 48,66% (peça 2, p. 77-78) .  No último RAE, datado de 22/1/2014, verificou-se a involução dos serviços, devido à demolição de etapas executadas, e a total falta de funcionalidade da parte ainda existente, assim como dos demais itens constantes em boletins de medição (peça 2, p. 82-83) . 
Foi realizada a citação solidária dos responsáveis, bem assim a audiência exclusiva do Sr. Gadyel Gonçalves de Aguiar Paula, referente ao descumprimento do prazo originalmente estipulado para prestação de contas dos recursos federais. 
Apenas o último gestor apresentou defesa. Foi promovida diligência à Caixa Federal para esclarecimentos de questões, especialmente quanto ao estado atual do empreendimento, sua funcionalidade e valores que poderiam ser aproveitados. 
Após examinar os elementos que vieram ao feito, o Auditor da Secex/TCE, com o endosso de seus superiores, propõe, em síntese: 
a)	considerar revel, para todos os efeitos, o Sr. Tomaz Antônio Brandão Júnior; 
b)	julgar regulares com ressalva, nos termos do arts. 1º, inciso I, e 16, inciso II, e 23, inciso II, da Lei 8.443/1992, as contas do Sr. Tomaz Antônio Brandão Júnior, dando-se-lhe quitação; 
c)	rejeitar as alegações de defesa apresentadas pelo Sr. Gadyel Gonçalves de Aguiar Paula;  
d)	julgar irregulares, nos termos dos arts. 1º, inciso I, 16, inciso III, alíneas b e c, da Lei 8.443/1992, as contas do referido gestor, condenando-o ao pagamento da importância a seguir especificada;  
	Data de ocorrência 
	Valor histórico (R$)  
	Identificador da parcela 

	27/12/2012 
	104.645,52 
	Débito 

 e)	aplicar ao responsável a multa prevista no art. 57 da Lei 8.443/1992. 
Nossa concordância com a Secex/TCE é parcial. 
Aquiescemos à proposta de irregularidades das contas do Sr. Gadyel Gonçalves, com imputação de débito e comunicação de multa, cabendo, porém, registrar que as alegações apresentadas pelo gestor se mostraram razoáveis e passíveis de influenciarem sua responsabilização, não fosse a total ausência de prova documental a corroborar o quadro que ele descreveu em sua defesa. 
Embora tenha alegado ter havido "grave erro de concepção de projeto", que teria gerado a necessidade de demolição de parcela da área que fora construída, bem assim ter informado a promoção de audiência pública em 2013, da qual teriam participado o Poder Legislativo local, o Ministério Público e interessados no objeto do contrato de repasse, o gestor não juntou qualquer documento a provar os fatos alegados. Não localizamos, nem mesmo, o ofício 261/2013 que teria sido encaminhado à Caixa Federal.  
Assim, com esses apontamentos, entendemos não ser possível tomar tais elementos na apreciação da conduta do ex-prefeito, de modo a afastar ou mesmo atenuar sua responsabilização. 
Quanto ao prefeito antecessor, Sr. Tomaz Antônio Brandão Júnior, não cremos, à luz dos fatos constantes do processo, que sua gestão deve receber juízo de regularidade, com ressalva. 
De fato, o quadro narrado no feito não configura débito imputável ao mencionado gestor, ponto em que também acompanhamos a unidade técnica. Todavia, isso não significa abonar sua conduta. 
Nessa perspectiva, importante considerar que o contrato de repasse foi celebrado ainda em seu primeiro ano de gestão, restando, portanto, 3 anos para a conclusão do objeto. Relevante ter em conta que o próprio gestor estimou o tempo de duração da obra em sete meses, no Plano de Trabalho que apresentou para a obtenção dos recursos (vida peça 2, p. 23) . 
Já próximo ao final do mandato do aludido gestor, em 1º/10/2012, a área de engenharia da Caixa, em visita in loco, consignou que a obra estava paralisada, com atraso de execução de 417 dias (peça 2, p 77) , com execução de tão somente 48% do objeto. 
Desnecessário discorrer sobre os efeitos, prejuízos e consequências de obras paralisadas, atrasadas e abandonadas, situação corriqueiramente vista em vários processos no Tribunal. Cremos que aqueles que concorrem para essa situação, por conduta negligente e pouco cuidadosa com a gestão dos recursos públicos, devem ser apenados pela Corte. 
Por certo não desconhecemos as dificuldades e problemas que podem surgir, de sorte a afetar o cronograma de execução de um empreendimento. Tais embaraços podem perfeitamente abonar a conduta do gestor, afastando-lhe qualquer responsabilização. Ocorre que no presente feito não encontramos elementos nesse sentido, e o Sr. Tomaz Antônio Brandão Júnior não aproveitou a oportunidade que lhe fora conferida de trazer aos autos justificativas para sua conduta.  
Dessa forma, opinamos no sentido de que suas contas sejam julgadas irregulares, com fundamento nos arts. 1º, inciso I, 16, inciso III, alínea b, 19, parágrafo único, e 23, inciso III, da Lei 8.443/1992, aplicando-lhe a multa prevista no art. 58, inciso I, do aludido diploma legal. 
É a manifestação deste representante do Ministério Público junto ao TCU".
É o relatório.

não há

Procurador Marinus Eduardo De Vries Marsico.

TOMADA DE CONTAS ESPECIAL. CONTRATO DE REPASSE. CONSTRUÇÃO DE CENTRO DE COMERCIALIZAÇÃO DE PRODUTOS ARTESANAIS E PRODUTOS DE AGRICULTURA REGIONAL. ATRASO DAS OBRAS. MODIFICAÇÃO DO PROJETO SUPOSTAMENTE PLEITEADA PELA SOCIEDADE LOCAL NÃO CHANCELADA PELA CAIXA. DEMOLIÇÃO DE PARTE DAS OBRAS. CONCLUSÃO DO OBJETO COM RECURSOS PRÓPRIOS. APROVEITAMENTO DE PARCELA ÚTIL. RECONHECIMENTO DA BOA-FÉ. NOVO E IMPRORROGÁVEL PRAZO PARA RECOLHIMENTO DO DÉBITO. REVELIA DE UNS DOS RESPONSÁVEIS: CONTAS IRREGULARES. MULTA.

TOMADA DE CONTAS ESPECIAL (TCE)

Secretaria de Controle Externo de Tomada de Contas Especial (SecexTCE).

Inicialmente, registro que atuo nestes autos por força de sorteio, realizado nos termos do art. 18 da Resolução-TCU 175/2005.
2.	Em exame tomada de contas especial instaurada pela Caixa Econômica Federal, em desfavor do Sr. Tomaz Antônio Brandão Júnior e Gadyel Gonçalves de Aguiar Paula, ex-prefeitos do Município de São Benedito/CE, em razão da não execução total do objeto pactuado no Contrato de Repasse 302.265-87/2009, celebrado com o Ministério do Turismo, com interveniência da Caixa, tendo por objeto a construção do Centro de Comercialização de Produtos Artesanais e Produtos da Agricultura Regional.
3.	O Contrato de Repasse 302.265-87/2009 foi firmado no valor de R$ 527.651,73, sendo R$ 40.151,73 de contrapartida do município e R$ 487.500,00 à conta do Ministério do Turismo. O saldo de aplicação no mercado financeiro no valor de R$ 8.266,93 foi restituído ao Tesouro Nacional (peça 2, p. 100) .
4.	O contrato teve vigência estipulada para o período de 17/12/2009 a 28/9/2016, após sucessivas prorrogações (peça 2, p. 36-56) , com prazo de prestação de contas previsto para 30 (trinta) dias contados do término da vigência do contrato (peça 2, p. 32) .
5.	Conforme informações contidas na instrução transcrita no relatório que antecede este voto, o tomador de contas concluiu, com base em Relatório de Acompanhamento de Engenharia da Caixa, datado de 4/10/2012, que as obras se encontravam paralisadas e executadas no montante de R$ 256.777,54, no percentual de 48,66% (peça 2, p. 77-78) .  No último Relatório de Acompanhamento de Engenharia, datado de 22/1/2014, verificou-se a involução dos serviços, devido à demolição de etapas executadas, e a total falta de funcionalidade da parte ainda existente, assim como dos demais itens constantes em boletins de medição.  
6.	Com base em proposta preliminar da Secex-TCE, determinei por meio do Despacho à peça 31, a realização de diligência à Caixa para que se manifestasse sobre a conclusão das obras com recursos próprios do Município de São Benedito/CE, sobre a quantificação do valor dos serviços federais executados e a parcela eventualmente aproveitável, e emitisse parecer sobe a aprovação ou não da documentação enviada pelo Município de São Benedito/CE (peça 27) .
7.	A derradeira instrução produzida pela Secex-TCE, transcrita no relatório, seguiu no sentido de considerar revel o ex-prefeito Sr. Tomaz Antônio Brandão Júnior (gestão 1/1/2009 a 31/12/2012) , porém julgar regulares com ressalva as suas contas, em razão da ausência de evidências de que teria concorrido para o dano. Quanto ao Sr. Gadyel Gonçalves de Aguiar Paula, a proposta foi no sentido de imputar-lhe débito parcial, no valor histórico de R$ 104.645,52 e a penalidade de multa, uma vez que, não obstante tenha dado continuidade ao empreendimento e concluído as obras, com recursos próprios, teria modificado o projeto original sem aprovação de caixa, demolindo parcelas do empreendimento que não puderam ser atestados pela Caixa como aproveitáveis.
8.	O Ministério Público junto ao TCU, na pessoa do Procurador Marinus Eduardo De Vries Marsico, divergiu da unidade técnica na parte em que propõe julgar regulares com ressalvas as contas do Sr. Tomaz Antônio Brandão Júnior, visto que o contrato de repasse foi celebrado em seu primeiro ano de gestão, e dado o prazo estimado de duração dos serviços (7 meses) , o responsável não justificou os motivos do atraso para conclusão do empreendimento, motivo pelo qual pugna pelo julgamento de suas contas pela irregularidade, com imputação de multa.  
9.	Manifesto-me parcialmente de acordo com a proposta alvitrada pela Secex-TCE, com as modificações suscitadas pelo MP/TCU. 
10.	O ex-prefeito Gadyel Gonçalves de Aguiar Paula afirma em suas razões de justificativa que a população do município não aceitava o projeto que estava sendo executado, em face da reduzida dimensão dos boxes e a sua proximidade, cobertura demasiadamente baixa, e que promoveu realização de audiência pública com a participação do Poder Legislativo, do Ministério Público para discussão de um novo projeto. Tais informações foram juntadas em ação civil pública de improbidade administrativa proposta pelo gestor em face de seu antecessor (peça 21, p. 148-158) .
11.	Informa igualmente, em missiva dirigida ao Ministro do Turismo em setembro/2019 (peça 21, p. 8-11, no qual solicita aceite de funcionalidade do Centro de Comercialização de Produtos Artesanais objeto do Contrato de Repasse ora tratado, em que informa ter solicitado à Caixa, por meio dos Ofícios nº 261/2013, 263/2013 e 295/2013, a aprovação de novo projeto, em razão de problemas no projeto original, tendo inclusive enviado documentação complementar solicitada pelo Banco, tal como ART do novo projeto, memorial descritivo, abaixo-assinado da população, e após novos entendimentos com a CEF, encaminhou planilha orçamentária reformulada, memória de cálculo, novas plantas e cópia do termo de rescisão do contrato original com a empresa que estava executando os serviços (peça 21, p. 8-9) .
12.	Em 4/1/2014 e 4/2/2014, o responsável informa ter feito novo replanilhamento na forma solicitada pelo Banco, para que fosse possível a identificação das alterações para mais e para menos, bem como o orçamento reprogramado, sem que houvesse resposta da Empresa Pública, o que teria motivado a demolição dos serviços que não eram do "agrado dos comerciantes", ao tempo em que teria mandado nova proposta de reprogramação das obras, incluindo o compromisso do Município em arcar com as despesas adicionais, sem que houvesse manifestação da Caixa.
13.	Somente, em 15/4/2016, com as obras concluídas e com o Centro de Comercialização de Produtos em pleno funcionamento, é que houve manifestação do Comitê Técnico da Caixa, informando que "a obra sofreu involução e não é passível de ateste de funcionalidade".
14.	Na resposta à diligência por mim determinada, a Caixa se limitou a informar que (peça 37, p. 1) :
2 O novo equipamento que foi edificado, por sua vez, não foi objeto de análise conclusiva da CAIXA. O Tomador submeteu documentos à CAIXA, à época, na tentativa de receber o aceite para o novo projeto e orçamento elaborados. Contudo, foram apontadas pendências na documentação que não chegaram a ser sanadas pelo Município, impossibilitando posicionamento conclusivo da mandatária antes do encerramento da vigência do Contrato de Repasse.
3 Desta forma, a CAIXA não chancelou o projeto modificado, tampouco os custos que seriam correspondentes ao novo projeto e que foram levantados pela Prefeitura. A CAIXA também não realizou o acompanhamento de engenharia da execução das obras do novo equipamento, como faz costumeiramente com as obras dos Contratos de Repasse em execução normal. (Acresci grifos) 
15.	Chama a atenção o fato de a Caixa não ter informado quais pendências na documentação restaram desatendidas, visto que o ex-prefeito afirma, na missiva dirigida ao Ministério do Turismo, ter enviado toda a documentação solicitada pela Empresa, e que diante da ausência de resposta por parte do Banco público, decidiu, a seu modo, dar conclusão ao empreendimento, com recursos da própria Prefeitura. De outro giro, o responsável igualmente não juntou aos autos os elementos colimados junto ao Banco para requerer o aceite do novo projeto, bem como as correspondências não respondidas pela Empresa Pública e que motivaram a decisão de dar continuidade ao projeto por sua conta e risco.
16.	As visitas de campo realizadas pela Caixa ocorreram já no ano de 2021, a qual atestou a existência do equipamento público pactuado e intensa atividade comercial. Entretanto, não seria possível tecer informações acerca de questões técnicas de edificação intrínsecas ao projeto, visto que em sua concepção final não obteve o aceite do projeto e nem o acompanhamento da Caixa em sua execução, impossibilitando a manifestação acerca dos custos efetivamente dispendidos na obra em seu formato definitivo, conforme informações contidas também na resposta à diligência promovida junto àquela Empresa Pública:
4.1.2 Assim, entende-se que o equipamento edificado apresenta funcionalidade e atende ao objeto do Contrato de Repasse 0302265-87. Ressalta-se, porém, que não é possível tecer afirmações acerca de questões técnicas da edificação intrínsecas a projeto, execução, materiais, segurança, durabilidade, etc, uma vez que tal edificação, em sua concepção final, não teve o aceite do projeto nem o acompanhamento da CAIXA durante sua execução, dentro do escopo de atuação esperado para a mandatária em situação normal.
4.1.3 Igualmente, haja vista que não houve análise da CAIXA em relação às peças técnicas utilizadas pelo Município para a edificação do novo equipamento, não é possível tecer manifestação acerca dos custos efetivamente dispendidos na obra em sua concepção final, pois a documentação entregue pelo Município, à época, não permitia manifestação conclusiva da parte da CAIXA.
4.2.4 Na visita a campo realizada em 11/01/2021, motivada pela necessidade de elaborarmos a presente resposta, o engenheiro a serviço da CAIXA manifestou-se pela funcionalidade do objeto e ratificou como valor acumulado aferido o valor R$ 0,00 (zero) . Isto foi motivado porque a obra pós-demolição não teve o acompanhamento da mandatária, nem o aceite dos projetos ou orçamento antes da obra, nem o acompanhamento durante sua execução, conforme relatado. Assim, não é possível consolidar no relatório da CAIXA, de forma inequívoca, que os serviços aferidos antes da demolição puderam ser aproveitados, nem parcialmente, nem integralmente. O Relatório de Acompanhamento de Engenharia (RAE) elaborado na recente visita segue em anexo.
4.2.5 A título de prestação de informações, seguem os serviços aferidos antes da demolição e que notadamente foram totalmente demolidos (alvenarias dos boxes e serviços correlatos a estas) , quais foram:
· 2.3.1. Escavação manual de valas;
· 3.1.1. Embasamento com pedra argamassada;
· 3.1.2. Alvenaria de embasamento de tijolo furado;
· 3.2.1. Cinta de amarração;
· 4.1.1. Alvenaria em tijolo cerâmico furado;
· 6.1.1. Chapisco em paredes;
· 6.1.2. Reboco para paredes,
· 6.1.3. Emboço traço1:2:8;
· 11.2.1. Pintura esmalte acetinado (portas dos boxes) .
4.2.5.1 Tais serviços correspondem a um valor de repasse de R$ 104.645,52.
4.2.6 Para os demais serviços, é possível afirmar que há fortes indícios de que tenham sido aproveitados na nova obra, uma vez que se referem, em linhas gerais, aos serviços de canteiro e demolições prévias à obra, cobertura metálica e serviços correlatos, etc
17.	Com base no que restou construído, a Caixa presumiu que, do repasse desbloqueado, houve indícios de que R$ 132.397,62 correspondam a serviços que possam ter sido aproveitados na nova obra (peça 37, p. 4) . 
18.	Concordo com a Unidade Técnica no sentido de que como a Caixa não se manifestou sobre o projeto do Município, não se sabe ao certo se a solução técnica teria sido a mais adequada e, ainda, se o custo da obra nova compensaria a demolição do que já havia sido executado, de modo que não caberia entrar no mérito da viabilidade econômica do projeto alterado, visto que a Caixa não se debruçou nessa questão. Por esse motivo, conclui a Secex-TCE pelo débito remanescente de R$ 104.645,52 ao passo que (peça 44, p. 13-14) :
"...sem perder o senso de justiça e evitando o enriquecimento ilícito com cobrança de débito maior do que a devida, seguiremos a orientação da mandatária no sentido de que a demolição do imóvel em construção provocou a perda irreversível dos seguintes serviços já realizados 
2.3.1. Escavação manual de valas; 
3.1.1. Embasamento com pedra argamassada; 
3.1.2. Alvenaria de embasamento de tijolo furado; 
3.2.1. Cinta de amarração; 
4.1.1. Alvenaria em tijolo cerâmico furado; 
6.1.1. Chapisco em paredes; 
6.1.2. Reboco para paredes, 
6.1.3. Emboço traço1:2:8; 
11.2.1. Pintura esmalte acetinado (portas dos boxes) ".  
19.	De fato, o dano discutido na presente TCE não decorre tanto das alterações técnicas de projeto de arquitetura, ou de engenharia, mas apenas de decisão político/administrativa do ex-prefeito e seus efeitos, tendo em vista que a norma contratual previa que caberia ao ex-prefeito Gadyel Gonçalves de Aguiar Paula consultar a Caixa e obter a respectiva autorização sobre a decisão de alterar o projeto original, conforme se lê na cláusula décima oitava do Contrato de Repasse 302.265-87/2009 (peça 2, p. 29-35) .
20.	É certo que a demora da Caixa em se posicionar sobre a proposta do Município pode ter gerado desgaste junto à comunidade local, motivando o gestor que se preocupa em atender aos anseios da população em executar com recursos próprios o projeto alterado. Entretanto, para que se pudesse ponderar sobre eventual afastamento da responsabilidade do ex-alcaide nesse sentido, haveria necessidade de que o mesmo juntasse ao processo as provas de suas alegações, notadamente as solicitações e documentações enviadas à Caixa, e sobre as quais a Empresa Pública não teria se manifestado tempestivamente, o que teria motivado a decisão política de concluir o empreendimento por risco e conta do Município.
21.	Diante do exposto, e diante do quadro que se desdobra até o momento, divirjo parcialmente da proposta da Secex-TCE e do MP/TCU, na parte em que propõem que as contas do Sr. Gadyel Gonçalves de Aguiar Paula sejam julgadas irregulares. Tendo em vista a iniciativa do gestor em dar andamento ao projeto por sua conta e risco, pugno por reconhecer a sua boa-fé, para fixação de novo e improrrogável prazo para o recolhimento da importância quantificada no montante de R$ 104.645,52, acrescida de atualização monetária, aos cofres da Caixa Econômica Federal.
22.	De outra borda, acompanho a proposta do MP/TCU no sentido de julgar irregulares as contas do Sr.  Tomaz Antônio Brandão Júnior com a imputação da multa prevista no art. 58 da Lei Orgânica do TCU. 
23.	Com efeito, não se mostra razoável, simultaneamente, reprovar a conduta do gestor que assumiu o risco de concluir e entregar à comunidade, por conta própria, o empreendimento não terminado por seu antecessor, e ao mesmo tempo abonar a conduta deste último, que dispôs de mais de 3 anos para conclusão do objeto, sem contudo entregar o Centro de Comercialização na forma prevista no Contrato de Repasse por ele firmado e sequer comparecendo aos autos, o que motiva o reconhecimento de sua revelia. 
24.	Conforme consignado pelo órgão ministerial, o próprio Sr. Tomaz Antônio Brandão Júnior estimou o prazo de duração dos serviços em sete meses, conforme Plano de Trabalho (peça 2, p. 23) . Ainda segundo o MP/TCU (peça 46, p. 2-3) :
"Já próximo ao final do mandato do aludido gestor, em 1º/10/2012, a área de engenharia da Caixa, em visita in loco, consignou que a obra estava paralisada, com atraso de execução de 417 dias (peça 2, p 77) , com execução de tão somente 48% do objeto. 
Desnecessário discorrer sobre os efeitos, prejuízos e consequências de obras paralisadas, atrasadas e abandonadas, situação corriqueiramente vista em vários processos no Tribunal. Cremos que aqueles que concorrem para essa situação, por conduta negligente e pouco cuidadosa com a gestão dos recursos públicos, devem ser apenados pela Corte. 
Por certo não desconhecemos as dificuldades e problemas que podem surgir, de sorte a afetar o cronograma de execução de um empreendimento. Tais embaraços podem perfeitamente abonar a conduta do gestor, afastando-lhe qualquer responsabilização. Ocorre que no presente feito não encontramos elementos nesse sentido, e o Sr. Tomaz Antônio Brandão Júnior não aproveitou a oportunidade que lhe fora conferida de trazer aos autos justificativas para sua conduta.  
Dessa forma, opinamos no sentido de que suas contas sejam julgadas irregulares, com fundamento nos arts. 1º, inciso I, 16, inciso III, alínea b, 19, parágrafo único, e 23, inciso III, da Lei 8.443/1992, aplicando-lhe a multa prevista no art. 58, inciso I, do aludido diploma legal. 
25.	Face ao exposto, voto por que o Tribunal adote o acórdão que ora submeto à apreciação deste Colegiado.
TCU, Sala das Sessões Ministro Luciano Brandão Alves de Souza, em 3 de agosto de 2021.
RAIMUNDO CARREIRO 
Relator